【裁判字號】    99,上訴,414
【裁判日期】    990624
【裁判案由】    殺人未遂等
【裁判全文】
臺灣高等法院刑事判決                 99年度上訴字第414號
上  訴  人  臺灣士林地方法院檢察署檢察官
被      告  丙○○
指定辯護人  本院公設辯護人李廣澤
上列上訴人因被告殺人未遂等案件，不服臺灣士林地方法院97年
度訴字第995 號，中華民國98年10月30日第一審判決（起訴案號
：臺灣士林地方法院檢察署97年度偵字第13185 號、97年度少連
偵字第70號），提起上訴，本院判決如下：
    主  文
上訴駁回。
    事  實
一、丙○○曾於民國（下同）95年間，因違反槍砲彈藥刀械管制
    條例案件，經原審以95年度訴字第1061號判決判處有期徒刑
    4月，經減為有期徒刑2月確定，於96年8月3日易科罰金執行
    完畢。詎其仍不知悔悟，於97年10月3 日晚間某時許，在臺
    北市北投區自強市場處，因前另有傷害原女友乙○○，而與
    其弟甲○○發生口角，心有不甘，於同年月16日早上7 時許
    ，駕駛車輛並搭載當時未滿18歲之少年朱○杰（79年12月＊
    日生，其真實姓名及年籍詳卷）及張○權（80年6 月＊日生
    ，其真實姓名及年籍詳卷）前往甲○○位於臺北縣淡水鎮○○路之甲○○工作處所等候。嗣丙○○行經臺北縣淡水鎮鄒
    厝崙1 之12號前，即與甲○○相遇，詎丙○○與少年朱○杰
    、張○權竟共同基於傷害之犯意聯絡，由丙○○持其所有之
    棒球棍1 支，毆擊甲○○之頭部及手、腳部等身體各處，其
    間，甲○○雖欲搶下該棒球棍，然卻遭朱○杰架住身體，另
    張○權亦與甲○○拉扯並搶下該棒球棍，使丙○○拾起路旁
    之磚塊毆擊甲○○之頭、手部各處，致甲○○受有尺骨、脛
    骨、腓骨之閉鎖性骨折，頭皮、臉之開放性傷口及臉、頭皮
    及頸部挫傷傷害。嗣甲○○之雇主李振賢見狀報警處理，經
    警趕赴現場而查獲丙○○及朱○杰、張○權等人，並扣得前
    揭之棒球棍1支及磚頭2塊，而循線查悉上情。
二、案經甲○○訴由臺北縣政府警察局淡水分局報請臺灣士林地
    方法院檢察署檢察官偵查起訴。
    理  由
壹、證據能力部分：
一、按被告以外之人於審判外之言詞或書面陳述，除法律有規定
    者外，不得作為證據；又被告以外之人於審判外之陳述，雖
    不符合同法第159 條之1 至第159 條之4 之規定，但經當事
    人於審判程序同意作為證據，法院審酌該言詞陳述或書面陳
    述作成時之情況，認為適當者，亦得為證據。當事人、代理
    人或辯護人於法院調查證據時，知有第159 條第1 項不得為
    證據之情形，而未於言詞辯論終結前聲明異議者，視為有前
    項之同意，刑事訴訟法第159 條第1 項及第159 條之5 分別
    定有明文。經查，本判決所引用之各該被告以外之人於審判
    外之陳述（包含書面陳述），雖屬傳聞證據，除下述二之部
    分外，當事人於法院審理時均表示同意作為證據方法而不予
    爭執，且迄至本院言詞辯論終結前亦未再聲明異議，本院審
    酌上開證據資料製作時之情況，尚無違法不當及證明力明顯
    過低之瑕疵，亦認為以之作為證據應屬適當，故揆諸前開規
    定，爰依刑事訴訟法第159條之5規定，認前揭證據資料均有
    證據能力。
二、另被告丙○○之原審辯護人以共同被告朱○杰、張○權互為
    證人於警詢及偵查中之陳述及證人甲○○於警詢及偵查中之
    證述，均屬於審判外之陳述，而認均無證據能力。經查：
  (一)朱○杰、張○權、及甲○○於警詢時就被告所涉犯行所為之
    陳述，與原審審判時之證述內容大致相符，復查無其他依法
    律規定得作為證據之情形，依刑事訴訟法第159條第1項規定
    ，朱○杰、張○權、及甲○○於警詢時所為之陳述，均無證
    據能力，不得採為判決之基礎。
  (二)又按被告以外之人於偵查中向檢察官所為之陳述，除顯有不
    可信之情況者外，得為證據，刑事訴訟法第159條之1第2 項
    亦有明文。本件被告丙○○之原審辯護人雖以朱○杰、張○
    權、及甲○○於偵查中向檢察官所為之陳述，屬審判外之陳
    述，而認無證據能力云云。然查，被告及其原審辯護人均未
    主張前開證人於偵查中向檢察官所為之陳述有任何違反其意
    願而陳述之情，亦未具體指出有何顯不可信情形。且前開證
    人於偵查中之證述，均已於法院審理時提示予被告及其辯護
    人表示意見，且於原審審理時，再踐行交互詰問程序，是前
    開證人所為之陳述，均屬已合法調查，自得為本件判決之證
    據，是上開證人於偵查中向檢察官所為之陳述，均有證據能
    力。
貳、認定本件犯罪事實所憑證據及理由
一、訊據被告丙○○固坦承曾於前揭時、地，傷害被害人甲○○
    之事實，惟堅決否認有何殺人未遂之犯行，並辯稱：伊沒有
    一直打甲○○的頭，他一直搶伊的球棒，不可能一直打他的
    頭，伊並無置他於死地之意思，伊只是想教訓，而打給你死
    只是伊的口頭禪等語。
二、經查：
  (一)上揭犯罪事實，業據被告於警詢、偵查及法院審理時均坦承
    不諱（見少連偵卷第11至13頁、第41至42頁、原審卷第11頁
    、第43頁、第128頁、第238頁、及本院99年6月3日審判程序
    筆錄），且經證人即共同被告朱○杰、張○權各於偵查及原
    審審理時證述屬實（朱○杰部分見少連偵卷第57至59頁、第
    60頁下方、第65至67頁及原審卷第141至153頁；張○權部分
    見原審卷第154至162頁），核與證人即被害人甲○○於偵查
    及原審審理時所證述遭被告等3 人傷害之情節大致相符（見
    少連偵卷第59至61頁及原審卷第128至141頁），並有馬偕紀
    念醫院（下稱馬偕醫院）乙種診斷證明書、馬偕醫院97年11
    月25日函文檢附之病歷影本、臺北榮總診斷證明書、臺北榮
    總98年9月9日函文暨檢附之病歷資料及受傷照片、現場照片
    等在卷可稽（見少連偵卷第26頁、第30至33頁、原審卷第49
    至60頁、第17 3頁、第174頁至231頁），此外，亦有棒球棍
    1支及磚塊2塊扣案可佐，足認被告前揭自白與事實相符，應
    可採信。
  (二)雖公訴人認被告持棒球棍及磚塊毆打證人甲○○頭部，係基
    於殺人犯意而為之。惟按殺人與傷害之區別，應以有無殺意
    為斷，其受傷之多寡及是否為致命部位，輕重如何，有時雖
    可藉為認定有無殺意之參考，究不能據為絕對標準，最高法
    院著有18年上字第1309號及19年上字第718 號判例可資佐參
    。另按殺人未遂之成立，以有殺害他人生命之故意，著手於
    殺人之實行而未發生死亡之結果為要件；倘無使人喪失生命
    之故意，僅在使其身體、健康受到傷害，則為傷害罪。故殺
    人未遂、傷害之區別，端賴行為人行為時，究出於殺人或傷
    害之犯意而定。至殺人犯意之存否，固係隱藏於行為人內部
    主觀之意思，被害人傷痕之多寡、受傷處所是否即為致命部
    位、傷勢輕重程度、加害人下手情形、所用兇器為何，並與
    被害人曾否相識、有無宿怨等情，雖不能執為區別殺人與傷
    害之絕對標準，然仍非不得盱衡審酌事發當時情況，觀其行
    為動機，視其下手情形、用力輕重、砍向部位之手段，佐以
    其所執兇器、致傷結果、與被害人之關係暨行為後之情狀等
    予以綜合觀察論斷。查：
  (1)被告丙○○係因前曾對證人甲○○胞姊乙○○另有傷害犯行
    ，致甲○○心生不滿，於97年10月3 日某時許，在臺北市北
    投區自強市場某處，曾與甲○○曾發生口角等情，業經被告
    於原審審理時自承無訛（見原審卷第44頁上方），核與證人
    甲○○於偵查中及原審審理時所證述之情節大致相符（見少
    連偵卷第59頁中段及原審卷第133 頁上方）。而被告於97年
    10 月3日與證人甲○○發生口角時，尚能控制情緒未與甲○○更為衝突，衡情，被告應無於13日後之97年10月16日驟起
    殺機；且若被告因不滿甲○○與其口角之情，故尋覓適當時
    機謀殺甲○○，其當可預備更易取人性命如刀械等兇器而為
    之，然被告係以棒球棍及自地上拾得之磚塊毆擊甲○○，是
    被告辯稱其並無殺人之犯意，尚非全然子虛。
  (2)雖被告所持以揮擊甲○○之棒球棍及磚塊均屬質地堅硬之物
    ，若持之施以不法腕力揮擊他人身體或頭部，在客觀上當足
    以危害生命安全；而被告持前揭棒球棍、磚塊對甲○○為揮
    擊之部位亦包括頭部處，並致甲○○受有前述傷勢，然參酌
    甲○○之頭皮、臉部所受之傷害均屬開放性傷口，經馬偕醫
    院為縫合治療後，因甲○○家屬要求轉院，而於同日轉至臺
    北榮總，而甲○○前揭頭皮、臉部之傷勢，因已於馬偕醫院
    為縫合治療，故臺北榮總未再就該傷勢為手術治療各情，此
    有前揭甲○○之馬偕醫院診斷證明書及病歷資料、臺北榮總
    98年9月9日函文暨所檢附之病歷資料等存卷足考（見少連偵
    卷第26頁及原審卷第49至60頁、第174至231頁），可見甲○○之前述頭部傷勢並非甚為嚴重，足認被告持棒球棍及磚塊
    毆打甲○○頭部時，其力道已有節制，尚非猛力為之。況證
    人甲○○於偵查中及原審審理時均結稱：伊遭被告等人為毆
    打時已無反抗能力乙情（見少連偵卷第60頁中段及原審卷第
    131 頁下方），是被告持棒球棍、磚塊毆打甲○○頭部時，
    甲○○已無法抵抗，若被告有殺人之犯意，其當可對已無法
    抵抗之甲○○之頭、頸部等致命部位更為猛力揮擊，此時甲○○受之傷勢必既深且劇，當不致如前述之傷勢，足認被告
    為前述行為時，其力道已有節制外，難認其有致甲○○於死
    地之犯意。。
  (3)又觀諸前揭甲○○之馬偕醫院診斷證明書及臺北榮總98年9
    月9 日函文及所檢附之病歷資料（見少連偵卷第26頁及原審
    卷第174至231頁），甲○○除前揭頭皮及臉部開放性傷口外
    ，其餘尚有尺骨、脛骨、腓骨之閉鎖性骨折，經臺北榮總就
    其兩側尺骨為開放復位及鋼釘、鋼板內固定手術，右側脛骨
    以石膏固定治療後，未達機能毀敗或嚴重減損之情形，可徵
    甲○○所受之傷勢均以其四肢（即尺骨、脛骨等）最為嚴重
    ，若被告果有殺害甲○○之犯意，當可持棒球棍、磚塊等質
    地堅硬之物持續對準甲○○之頭、頸部等處毆擊以遂行其殺
    人之犯意，此時，甲○○之四肢處，當不會造成前述嚴重傷
    勢，更徵被告當時並無殺人之犯意。
  (4)雖證人甲○○於原審審理時曾證稱：「（是否該球棒有向你
    全身各處毆打？）我印象中球棒是一直往我頭部打，所以我
    的手一直在保護我的頭部，所以我的眼睛無法看到是誰在打
    我」、「（依照你所述，被告等人是持續往你頭部毆打，但
    你頭部的診斷書似乎頭部只有撕裂傷，何以如此？）因為我
    的手持續護住頭部，所以球棒都打在我的手肘部分」等情（
    見原審卷第134頁上方、第140頁下方），且證人朱○杰、張
    ○權於原審審理時亦曾分別證稱：「（你在旁邊看到丙○○
    打甲○○的頭部有幾下？）我不知道，我就看到他球棒一直
    在揮」、「（丙○○下手很重？）是」、「（若當時打在頭
    你認為會如何？）會死」等語（見原審卷第147 頁上方及第
    159 頁上方）。然證人甲○○於警詢時係供稱：「他們先用
    球棒將我的雙手、雙腳毆打，當時我只聽到「波」的幾聲，
    我就倒地不起，接下來就持續持凶器對我的頭部及身體打」
    等語（可供作此部分傷害手段之彈劾證據，見少連偵卷第21
    頁），另於上開原審審理時亦曾同時結稱：「（你覺得球棒
    打你時，是否朝你身上每個部位都毆打，是否有集中某個部
    位？）其他部位都有被打到，右腳小腿骨折，其他地方都瘀
    傷，這些到底是被球棒打傷造成的，還是拳打腳踢所造成的
    我不知道」、「（這時所受的傷勢否是身體全部的部位都有
    受傷？）這我到醫院才知道我全身都是傷，被打的當時只知
    道很多地方被攻擊，很多人在打我」等語（見原審卷第134
    頁上方、下方），是證人甲○○於警詢、及原審審理期間對
    於被告丙○○是否僅針對頭部為毆擊乙情，前後證述有所不
    同，則被告是否僅針對證人甲○○之頭部為猛烈攻擊，誠有
    可疑。再被告於事發前係夥同證人朱○杰、張○權同赴案發
    地點，已經被告自承無訛。且證人朱○杰於原審審理時曾自
    承：「（對於被告丙○○在偵查中說你有架住甲○○，另你
    自己有在偵查中證述甲○○將球棒搶走時，你就架住甲○○
    ，由張文權搶走球棒，另張文權在警詢時也說，你有架住甲○○，當丙○○持球棒、磚塊毆打甲○○時你才放手，何以
    如此？）我不記得。我在偵查中所述屬實，他們在搶球棒時
    我有把甲○○拉開，從後方拉他肩膀」、「（你為何要從後
    方拉他肩膀？）因為當時甲○○看我們的眼神很兇狠。我怕
    他拿到球棒之後會對我們不利」等情（見原審卷第152 頁下
    方）；另證人張○權於原審審理時亦證稱：「‧‧‧我跟朱
    奕杰就衝出去把他們拉開，之後丙○○就去車上拿球棒，我
    不曉得他從車上哪裡拿出來的，當時我在拉甲○○，因為當
    時甲○○很兇，跟我們有拉扯，有推我們，我當時不知道甲○○的目標是誰，但是應該是丙○○‧‧‧，甲○○坐在地
    上抓住丙○○的球棒，兩個人在搶球棒，我看到甲○○把球
    棒搶走，我也跟著去搶，我當時沒有勸他們，因為我不敢，
    是因為他們停下來在搶球棒我才跟著去搶，朱○杰也有去搶
    球棒，我去搶的時候丙○○就放手，朱○杰就下去幫忙搶過
    去拉球棒，後來球棒我拿到，因為丙○○此時拿了一個磚頭
    打甲○○的頭，磚塊裂成兩半，甲○○就倒在地上，所以我
    才搶到球棒」等情（見原審卷第156 頁中段），可徵證人朱
    ○杰、張○權於被告持棒球棍、磚塊對甲○○毆擊時，證人
    朱○杰、張○權亦各以架住甲○○、並與甲○○搶奪該棒球
    棍等行為，助益被告丙○○毆擊證人甲○○，是被告於持棒
    球棍、磚塊毆擊甲○○頭部時，因甲○○以手護住頭部，致
    無法對其頭部為揮擊成傷，被告見此當可喝令夥同前往之少
    年朱○杰、張○權架住已無反抗能力之甲○○，或命朱○杰
    、張○權2 人將甲○○護住頭部的雙手撥開，使其能順利揮
    擊甲○○的頭部，然被告均未如此，益徵其並無置甲○○於
    死地之意。
  (5)至被告於毆擊甲○○時，曾不斷以臺語出言「打給你死」、
    「打給他死」等語，業經被告於偵查、本院審理時自承無訛
    （見少連偵卷第42頁、本院99年6月3日審判程序筆錄），核
    與證人甲○○、朱○杰於原審審理時證述相符（見原審卷第
    132 頁下方、第145頁上方、第147頁下方），雖被告曾有前
    述在客觀上欲置甲○○於死之言詞，然是否有該言詞，即謂
    出言者主觀上有置人於死地之意，仍應以客觀情勢及該言詞
    本意之內容為斷，查被告持棒球棍、磚塊毆擊甲○○時，並
    非基於殺人犯意，業已論述如前，且觀諸證人朱○杰、張○
    權之前揭證述，證人甲○○於初遭被告毆擊時，尚有怒目相
    視、搶奪棒球棍之舉，且被告所述所言之前揭言詞時，亦常
    有打敗對方之意，是被告為前述言詞時，或可能於甲○○怒
    目相視或搶奪棒球棍之際，而揚言打倒對方之意，尚難基此
    即謂被告有殺人之犯意。
  (6)基上事證及說明，本院認被告與甲○○間並無深仇大恨、被
    告持棒球棍及磚塊揮擊甲○○頭部時尚非全力為之、復佐以
    甲○○雖受有頭皮、臉部開放性傷口，但該傷勢非重各情，
    當可認被告應係基於傷害之犯意而持前揭棒球棍、磚塊對甲○○為毆擊，而非基於殺人之犯意而為之。
  (三)綜上所述，被告等3 人共同傷害甲○○之犯行，其事證已屬
    明確，洵堪認定，自應依法論科。
三、核被告所為，係犯刑法第277條第1項之傷害罪。被告與少年
    朱○杰、張○權就傷害甲○○之犯行，有犯意聯絡及行為分
    擔，應論以共同正犯。又被告有如事實欄一所載之論罪科刑
    及執行情形，有本院被告前案紀錄表附卷可參，其於有期徒
    刑執行完畢5 年內，再故意犯有期徒刑以上之本罪，應論以
    累犯，並加重其刑。另被告於傷害甲○○時屬已滿20歲之成
    年人，其與少年朱○杰、張○權共同犯前述傷害罪，應依兒
    童及少年福利法第70條第1 項之規定，加重其刑，並遞加重
    之。至公訴人認被告毆擊被害人甲○○之犯行，係犯刑法第
    271 條第2項、第1項之殺人未遂罪嫌，容有誤會，已論述如
    前，惟其基本社會事實同一，原起訴法條應予變更。
四、原審以被告上開犯罪事證明確，適用刑事訴訟法第300 條，
    刑法第28條、第277條第1項、第47條第1 項，兒童及少年福
    利法第70條第1項、刑法施行法第1條之1 等規定，並審酌被
    告前以暴力毆打乙○○，更持棒球棍、磚塊等物毆擊乙○○
    之胞弟甲○○，致甲○○受有前述傷勢，足認被告惡行非輕
    ，然被告事後尚能坦承犯行，惟未能與告訴人達成和解及其
    犯罪動機、目的、手段、智識程度、生活狀況等一切情狀，
    量處其有期徒刑1年6月。復說明扣案之棒球棍1 支為被告傷
    害甲○○時所用之物，且為被告所有，業經被告供承在卷，
    自應依刑法第38條第1項第2款之規定宣告沒收。至另扣案之
    磚塊2 塊，雖為被告傷害甲○○所用之物，然該磚塊係自地
    上拾得，非被告所有，自無從宣告沒收。經核其認事用法，
    俱無不當，量刑亦屬妥適。檢察官循告訴人所請上訴意旨仍
    執前詞認本件應屬殺人未遂範疇，而指摘原判決不當，為無
    理由，應予駁回。
據上論斷，應依刑事訴訟法第368條，判決如主文。
本案經檢察官沈世箴到庭執行職務。
中    華    民    國    99    年    6     月    24    日
                  刑事第八庭審判長法  官  張傳栗
                                  法  官  劉嶽承
                                  法  官  陳春秋
以上正本證明與原本無異。
檢察官如不服本判決，應於收受送達後十日內向本院提出上訴書
狀，其未敘述上訴之理由者並得於提起上訴後十日內向本院補提
理由書（均須按他造當事人之人數附繕本）。「切勿逕送上級法
院」。
被告不得上訴。
                                  書記官  李家敏
中    華    民    國    99    年    6     月    24    日
附錄：本案論罪科刑法條全文
刑法第277條第1項
傷害人之身體或健康者，處3 年以下有期徒刑、拘役或1 千元以
下罰金。

司法院資訊處製作；財團法人民間司法改革基金會備份。
